【裁判字號】    94,訴,335
【裁判日期】    951229
【裁判案由】    拆屋還地
【裁判全文】
臺灣宜蘭地方法院民事判決               94年度訴字第335號
原      告  己○○
訴訟代理人  林世超律師
被      告  戊○○
            丙○○
共      同
訴訟代理人  吳慶隆律師
當事人間拆屋還地事件，本院於民國95年12月21日言詞辯論終結
，判決如下：
    主      文
被告戊○○應將坐落宜蘭縣壯圍鄉○○段二二五地號土地上，如
附圖所示Ｂ部分之一層ＲＣ造建物（面積五九平方公尺）及Ｂ1
部分之鐵皮造雨棚（面積四四平方公尺）予以拆除，並將占用之
土地返還原告。
被告丙○○應將坐落宜蘭縣壯圍鄉○○段二二五地號土地上，如
附圖所示Ｃ部分之一層紅磚造瓦頂建物（面積一二六平方公尺）
及Ｃ1部分之鐵皮造雨棚（面積三一平方公尺）、Ｄ部分之一層
磚造水泥壁瓦頂建物（面積五一平方公尺）均拆除，並將所占有
之基地返還原告。
第一、二項之拆除建物暨交還土地之履行期間均為貳個月。
訴訟費用由被告戊○○負擔三分之一，由被告丙○○負擔三分之
二。
本判決第一、二項於原告分別以新台幣壹拾陸萬捌仟元、新台幣
參拾肆萬元各為被告戊○○、丙○○供擔保後，得假執行；但被
告戊○○、丙○○如分別以新台幣伍拾萬肆仟柒佰元、新台幣壹
佰零壹萬玖仟貳佰元為原告預供擔保，得免為假執行。
    事實及理由
一、原告起訴主張之意旨：
  (一)坐落宜蘭縣壯圍鄉○○段225 地號之土地原屬訴外人甲○○
    、李東裕，及被告丙○○所共有，另土地上建號 206、門牌
    號碼壯圍鄉○○路31-1號建物則為甲○○所有，嗣原告於民
    國94年6 月14日在鈞院93年度執字第2115號求償債務事件拍
    賣取得上開土地及建物之所有權，並於同年7月5日完成移轉
    登記。然系爭土地上另有被告戊○○所有如附圖所示Ｂ建物
    （面積59平方公尺ＲＣ造）及Ｂ１部分建物（面積44平方公
    尺，鐵皮造雨棚），及被告丙○○所有如附圖所示Ｃ部分建
    物（面積126平方公尺，紅磚造瓦頂）、Ｃ１部分建物（ 面
    積31平方公尺，鐵皮磚造雨棚）、Ｄ部分建物（面積51平方
    公尺，磚造水泥壁瓦頂），均屬無權占有，原告自得依據民
    法第767條之規定，訴請被告拆屋還地。
  (二)土地上如附圖所示Ｂ、Ｂ１、Ｃ、Ｃ１及Ｄ等建物均屬無權
    占有功勞段225地號土地：
  1.系爭建物Ｂ及Ｂ１部分：
  (1)依鈞院向宜蘭縣政府調系爭土地重劃前後之沿革，系爭土地
    於59年重劃前之土地地號為宜蘭縣壯圍鄉○○段功勞小段1-
    2、1-3、1-56地號，其中1-3 地號原土地所有人於35年登記
    為姚榮坡、蔡阿銀、蔡阿趁、蔡福壽等四人，其後42年由政
    府徵收放領給李興隆，59年農地重劃時，甲○○取得系爭22
    5地號持分994/1420，李興隆取得持分426/1420；其後225地
    號與226地號合併後再分割，系爭225地號由甲○○等取得，
    225-1地號由李興隆取得。另1-56 地號，42年土地徵收後放
    領由李興隆取得所有權，53年李興隆將其中7/10移轉持分給
    甲○○，59年此筆土地參加土地重劃，重劃後甲○○、李興
    隆各分到系爭土地持分。另1-2 地號土地原為李興隆所有，
    亦參加重劃而分得系爭225 地號。可見系爭土地從重劃前與
    李長圳無關，到重劃後系爭土地由甲○○與李興隆共有，其
    後與226 地號合併後分割，由甲○○、李東裕、丙○○三人
    共有，亦完全與李長圳無關，被告辯稱係借名登記云云，惟
    系爭土地遭拍賣時，甲○○等人亦未曾提出異議，且依土地
    法第43條規定登記有絕對效力（尤其對善意第三人而言），
    原告否認有所謂借名登記，縱然屬實，亦屬贈與行為（即由
    李長圳贈與甲○○），原告係由法院拍賣取得，信賴土地登
    記，自應以土地登記記載為準。
  (2)被告雖辯稱「Ｂ及Ｂ１係由李長圳移轉給被告戊○○」，惟
    此部分為原告所否認，且鈞院函宜蘭縣稅捐稽徵處查納稅名
    義人戊○○、門牌號碼為壯圍鄉○○路31號建物，於79年 9
    月前之前手為何人？戊○○係以何種法律關係取得？經宜蘭
    縣稅捐稽徵處函稱「已逾保存年限銷毀」，因之並無證據證
    明系爭Ｂ及Ｂ１建物所有人戊○○之前手係甲○○、丙○○
    、李東裕及係甲○○等人之被繼承人李長圳所興建。
  (3)退步言，縱如被告丙○○稱「Ｂ及Ｂ１棟是我爸爸李長圳所
    蓋，興建的時間大概在54、55年」，然系爭土地於54、55年
    土地重劃前係均為甲○○、李興隆所共有，李長圳興蓋建物
    時，土地與建物並非同一人所有，而李長圳能在系爭土地上
    興蓋建物，其與土地所有人間關係，頂多是使用借貸之無償
    使用關係，依最高法院92年度台上字第957 號判決要旨，並
    無如租賃有民法第425條之1之規定，而原告取得系爭土地後
    ，並不同意現Ｂ及Ｂ１建物所有人使用系爭土地，因之Ｂ及
    Ｂ１建物所有人縱曾得原土地所有人之無償提供使用或允許
    使用，惟不能拘束現在之土地所有人即原告，主張係有權占
    有。
  2.關於Ｃ、Ｃ1、Ｄ建物部分：
  (1)如前述對被告戊○○主張一樣，系爭建物Ｃ、Ｃ１、Ｄ目前
    均為被告丙○○所有，此為被告丙○○所自認，且依宜蘭縣
    稅捐稽徵處房屋稅籍證明書亦載明丙○○所有，此點原告不
    爭執，惟並無證據證明系爭建物之前手為李長圳（Ｃ、Ｄ ）
    或甲○○（Ｃ１），自無所謂民法第425條之1適用。
  (2)退步言之，縱依被告丙○○所供稱「Ｂ、Ｂ１、Ｃ、Ｄ均為
    其父親李長圳所興建，時間在54年左右」及證人甲○○稱「
    Ｃ１雨遮是我在未蓋房子前由我建造，後來ＣＤ房屋由丙○○取得，所以Ｃ１雨遮也是丙○○所有」，惟依系爭土地59
    年重劃前後均為甲○○與李興隆所共有，系爭土地並非登記
    在李長圳名下，自與土地及建物原係同屬一人所有之要件不
    符，土地共有人縱曾同意李長圳興建，頂多亦只是無償使用
    之使用借貸，依最高法院見解對於拍賣後取得系爭土地所有
    權之原告並不能拘束，且原告並不同意被告丙○○繼續使用
    ，因之亦無民法第425條之1適用，亦無最高法院48年台上字
    第1457七號判例之適用。而Ｃ１部分縱如證人甲○○所稱原
    先為其所興蓋，惟當時系爭土地乃甲○○、丙○○、李東裕
    所共有，甲○○興建雨遮縱經其它共有人同意，頂多亦只是
    無償使用之使用借貸關係，亦無法拘束因拍賣而取得系爭土
    地之原告，自無民法第425條之1規定之適用。
  (三)為此本於所有權之權能，聲明請求：
  1.被告戊○○應將坐落壯圍鄉○○段225 地號土地上，如附圖
    所示Ｂ部分建物（面積59平方公尺ＲＣ造）、Ｂ１部分建物
    （面積44平方公尺，鐵皮造雨棚）拆除，並將占用基地返還
    原告。
  2.被告丙○○應將坐落宜蘭縣壯圍鄉○○段225 地號土地上，
    如附圖所示Ｃ部分建物（面積126 平方公尺，紅磚造瓦頂）
    、Ｃ１部分建物（面積31平方公尺，鐵皮磚造雨棚）、Ｄ部
    分建物（面積51平方公尺，磚造水泥壁瓦頂）拆除，並將上
    開占用基地返還原告。
  3.原告願供擔保，請准宣告假執行。
二、被告方面答辯之意旨：
  (一)門牌宜蘭縣壯圍鄉○○路31號房屋即Ｂ、Ｃ、Ｄ建物及壯圍
    鄉○○段第225 地號土地持分，本即同屬李長圳一人所有：
  1.系爭門牌宜蘭縣壯圍鄉○○路31號房屋即Ｂ、Ｃ、Ｄ建物為
    李長圳所興建，且於58年2 月間裝電表使用；嗣李長圳於64
    年3月間逝世，該Ｂ、Ｃ、Ｄ 建物即由甲○○、丙○○、李
    東裕三人繼承。另徵諸證人乙○○及證人丁○○之證詞，亦
    可知系爭門牌宜蘭縣壯圍鄉○○路31號房屋即Ｂ、Ｃ、Ｄ建
    物確為李長圳所興建及所有。
  2.又土地登記簿謄本固記載甲○○於53年間因買賣取得該土地
    持分，惟甲○○於53年間，年僅7 歲，豈有可能向李興隆購
    買土地，由此足知李長圳才是系爭225 地號土地之實際共有
    人。從而可知門牌宜蘭縣壯圍鄉○○路31號房屋即Ｂ、Ｃ、
    Ｄ建物及壯圍鄉○○段第225 地號土地持分，本即同屬李長
    圳一人所有。
  (三)再就系爭Ｂ、Ｃ、Ｄ建物之取得及歸屬，分析陳明如下：
  1.依甲○○、丙○○於鈞院95年8月3日、10月5 日言詞辯論筆
    錄中之供述，以及原告95年8 月29日陳報狀所附土地登記簿
    謄本，可知李長圳於64年3 月24日逝世後，甲○○、丙○○
    、李東裕三人僅就李長圳遺產中之土地部分為分配及分割，
    並向地政機關為繼承登記。至Ｂ、Ｃ、Ｄ建物因無建物登記
    ，且坐落於自家土地上，並無明確析分各該建物所有權歸屬
    之急迫性與必要性，是以Ｂ、Ｃ、Ｄ建物所有權係屬甲○○
    、丙○○、李東裕三人所共有，只是Ｂ建物係由甲○○在管
    理及使用，而Ｃ、Ｄ建物則是由丙○○、李東裕所管理及使
    用（按依Ｃ、Ｄ建物之房屋稅稅籍資料，本即以丙○○為所
    有人)，合先敘明。
  2.Ｂ建物為被告戊○○所有：
  (1)於75年間因甲○○於系爭225地號土地上興建206建號、門牌
    為功勞路31-1號之建物，甲○○、丙○○、李東裕3 人遂合
    意析分Ｂ（Ｂ1）、Ｃ（Ｃ1）、Ｄ建物之所有權歸屬。因Ｂ
    建物平日即由甲○○在管理使用（此由甲○○搭建206 建號
    建物係緊鄰Ｂ建物即可證之 )，又因甲○○已新蓋上列建物
    ，故甲○○、丙○○、李東裕三人合意將Ｂ（含Ｂ1 ）建物
    讓與甲○○之妻即被告戊○○，至Ｃ（含Ｃ1 ）、Ｄ建物則
    由丙○○與李東裕所共有。
  (2)再依房屋稅稅籍資料通報表所載，可知於申報建號206 建物
    之房屋稅稅籍資料時，亦同時申報Ｂ建物之課稅義務人亦即
    所有權人為被告戊○○，佐以鈞院95年8月3日、10月5 日言
    詞辯論筆錄中甲○○、丙○○之供述，足證甲○○於75年間
    搭建建號206 房屋時，甲○○、丙○○、李東裕三人確實曾
    合意承諾將Ｂ建物讓與被告戊○○，否則不會申報被告戊○○為Ｂ建物之課稅義務人，是以房屋稅條例第4條第1項之規
    定，本件所涉Ｂ建物確屬被告戊○○所有甚明。
  3.Ｃ、Ｄ建物現應為丙○○、甲○○所共有：
  (1)系爭Ｃ、Ｄ建物於75年間因甲○○搭建Ａ建物，在甲○○、
    丙○○、李東裕三人協議析分Ｂ、Ｃ、Ｄ建物所有權歸屬下
    ，由丙○○、李東裕取得及共有Ｃ、Ｄ建物之所有權。
  (2)然李東裕於92年12月22日逝世後，因第一順繼承人李育綸、
    李育瑄於93年間拋棄繼承，以及第三順位繼承人李清連、丙○○、李淑惠三人及李淑鳳分別於95年4月11日及95年6月 9
    日拋棄繼承，參以甲○○為剩餘之第三順位繼承人，並未拋
    棄繼承，是以李東裕對Ｃ、Ｄ之建物1/2共有權利。
  (四)被告等基於準租賃法律關係，為合法、有權占有使用系爭功
    勞路31號房屋即Ｂ、Ｃ、Ｄ建物之坐落土地：
  1.本件符合土地及其上房屋曾同屬一人所有之要件：系爭功勞
    段225地號土地及其上系爭功勞路31號房屋即Ｂ、Ｃ、Ｄ 建
    物原同屬訴外人李長圳一人所有，李長圳去逝後，則由其子
    甲○○、李東裕、丙○○等三人共同繼承系爭土地及房屋之
    權利而為伊等三人所共有。之後至75年10月20日系爭225 地
    號與225-1號土地一併分割共有物，且於同年11月3日為土地
    登記後，該225地號土地及功勞路31號房屋即Ｂ、Ｃ、Ｄ 建
    物已完全同屬甲○○、丙○○、李東裕等三人所有，足知本
    件確實符合土地及房屋曾同屬一人所有之要件。
  2.縱其後系爭房屋及土地分別轉讓，亦即系爭功勞段225 地土
    地因法院拍賣而由原告取得土地全部所有權，而Ｂ建物由被
    告戊○○取得所有權，Ｃ、Ｄ建物最後由甲○○及丙○○二
    人所共有，然依最高法院裁判見解及民法第425條之1之規定
    或法理，兩造間就系爭功勞路31號房屋即Ｂ、Ｃ、Ｄ建物坐
    落系爭土地之基地範圍，即應推定在房屋得使用期限內成立
    準租賃法律關係且繼續存在，被告等基此準租賃法律關係，
    為合法、有權占有使用系爭房屋坐落基地，從而原告起訴主
    張被告無權占有、請求被告拆屋還地，顯無理由。
  (五)系爭Ｂ、Ｃ、Ｄ建物之所有權人，就系爭土地並非屬原告主
    張之使用借貸關係：
  1.於53年9月間，系爭225地號土地持分994/1420僅係借名登記
    於甲○○名下，該土地持分確為李長圳所有；故李長圳依民
    法第818條之規定，自得於系爭土地上搭蓋Ｂ、Ｃ、Ｄ 建物
    ，何來使用借貸法律關係之有。
  2.又原為李長圳所搭蓋之Ｂ建物，於李長圳逝世後，因繼承而
    為甲○○、丙○○、李東裕三人共有；於75年間甲○○在土
    地上另行搭蓋206 建號房屋時，甲○○、丙○○、李東裕三
    人合意將Ｂ建物讓與被告戊○○所有，被告戊○○為系爭土
    地共有人甲○○之妻，而其他共有人丙○○、李東裕為甲○○之兄弟，均為自家人，並不會對被告戊○○行使權利，充
    其量僅可謂系爭土地共有人處於怠於行使權利之狀態，自難
    遽認雙方有何使用借貸之合意，既無使用借貸之合意，又何
    來使用借貸法律關係之存在。至於Ｃ、Ｄ建物現為被告丙○○及甲○○共有，依民法第818 條之規定，甲○○、丙○○
    二人所有之Ｃ、Ｄ建物自得使用坐落基地土地，亦無使用借
    貸法律關係。是原告主張被告就Ｂ、Ｃ、Ｄ建物與原地主間
    有無償使用借貸關係云云，顯係自行推論，與事實不符。
  (六)本件建物與坐落基地土地所發生之準租賃法律關係，並無89
    年5月1日新修正施行之民法第425條第2項規定之適用：
  1.本件於甲○○、丙○○、李東裕三人將Ｂ建物讓與被告戊○○時，及將Ｃ、Ｄ建物歸予丙○○、李東裕時，已先成立準
    租賃法律關係，且係成立於89年5月1日民法第425 條修正施
    行前，在民法債編施行法未明文規定新修正之民法第425 條
    得溯及既往適用之情形下，依上開民法債編施行法第1 條後
    段之規定，即無89年5月1日新修正施行之民法第425條第2項
    規定適用之餘地。且本件土地或Ｃ、Ｄ建物之後並未有再轉
    讓予他人之情形，自無原有準租賃法律關係之繼受問題，是
    以並無最高法院89年台簡抗字第2號判決見解及民法第425條
    所有權讓與不破租賃規定規定之適用問題，併予敘明。
  2.又最高法院48年度台上字第1457號判例見解已於88年4 月21
    日民法修正時予以明文化，並增訂為民法第425條之1之規定
    ，再徵諸民法第425條之1規定「土地及其土地上之房屋同屬
    一人所有，而僅將土地或僅將房屋所有權讓與他人，或將土
    地及房屋同時或先後讓與相異之人時，土地受讓人或房屋受
    讓人與讓人間或房屋受讓人與土地受讓人間，推定在房屋得
    使用期限內，有租賃關係」等語之文義，並未如最高法院48
    年台上字第1457號、63年台上字第766 號判例之見解，僅就
    買賣法律關係為闡述，足見民法第425條之1所規定土地或房
    屋所有權之「讓與」，並未限定其法律行為之態樣，從而系
    爭土地或Ｂ、Ｃ、Ｄ建物所有權之讓與，不論為有償（例如
    買賣）或無償（例如贈與）之法律行為，應均有民法第 425
    條之1 之規定或法理之適用。本件甲○○、丙○○、李東裕
    將Ｂ建物讓與被告戊○○，固屬無償之法律行為，惟依上述
    可知，被告戊○○就Ｂ建物坐落基地土地，類推適用最高法
    院48年台上字第1457號判例及民法第425條之1之法理，應與
    土地所有權人即甲○○、丙○○、李東裕三人成立準租賃法
    律關係；依前述最高法院89年台簡抗字第2號判決見解及民
    法第425條所有權讓與不破租賃之規定，前開B建物坐落基地
    土地之準租賃法律關係仍對系爭土地受讓人即原告繼續存在
    。故本件縱若甲○○、丙○○、李東裕三人並非基於買賣法
    律關係而將Ｂ建物讓與被告戊○○，惟仍有民法第425條之1
    規定之法理之類推適用。
  (七)原告訴請被告等拆屋還地，依民法第148 條之規定，顯屬權
    利濫用，洵無理由：
    本件原告於向法院投標系爭土地時，即已明知土地上之系爭
    功勞路31號房屋為被告等所有，且非屬拍賣標的。然原告明
    知於系爭土地上有不點交且被告所有之系爭房屋存在，仍執
    意向法院投標欲取得系爭土地，俟拍定取得所有權後，卻漠
    視被告對系爭房屋坐落基地之法定租賃關係，不思與被告協
    議租金問題，反而積極提起本件訴訟。況系爭功勞路31號房
    屋對被告等而言，具有濃厚情感及生活記憶，裡頭甚且存放
    有祖先牌位以供祭祀，若將前開房屋拆除，不惟於財產上使
    被告等蒙受重大損失，亦使被告等於精神上受有莫大之痛苦
    ，依最高法最高法院83年度台上字第2348號判決見解，原告
    逕為訴請拆屋還地之行為，顯屬民法第148條規定之以損害
    他人為主要目的之權利濫用，並漠視鈞院民事執行處之公告
    ，已侵害被告等對系爭房屋及其坐落基地之合法權益，從而
    原告請求被告等拆屋還地云云，委無足採。
  (八)基上所述，被告等所有之Ｂ（含Ｂ1）、Ｃ（Ｃ1）、Ｄ建物
    基於成立或繼受之準租賃法律關，係合法、有權占有使用系
    爭土地，原告負容忍被告使用其土地之義務，是以原告主張
    依民法第767 條訴請被告拆屋還地云云，顯無理由。爰答辯
    聲明：請求駁回原告之訴及假執行之聲請；如受不利之判決
    ，被告均願供擔保請准宣告免為假執行。
三、兩造不爭執之事實：
  (一)坐落宜蘭縣壯圍鄉○○段225 地號之土地原屬訴外人甲○○
    （應有部分1367/1739）、訴外人李東裕（應有部分186/173
    9）及被告丙○○（應有部分186/1739 ）所共有，另土地上
    建號206、門牌號碼壯圍鄉○○路31-1號之房屋（含暫編392
    號）則為訴外人甲○○所有；嗣因甲○○、丙○○、李東裕
    等3 人積欠第一商業銀行股份有限公司借款，經該銀行向本
    院聲請以93年度執字第2115號求償債務事件拍賣前列土地暨
    建物，而於94年6月14日由原告拍定，並在94年7月5 日辦妥
    土地所有權移轉登記。此有原告提出之土地及建物登記第二
    類謄本可參（見卷(一)第7、8頁），且經本院調閱93年度執字
    第2115號求償債務強制執行卷宗，審核無訛，應屬真正。
  (二)又前述壯圍鄉○○段225 地號之土地上，另有屬被告戊○○
    所有門牌號碼為壯圍鄉○○路31號如附圖所示Ｂ部分一層Ｒ
    Ｃ造建物（面積59平方公尺）及Ｂ１部分之鐵皮造雨棚建物
    （面積44平方公尺）；復有同門牌號碼如附圖所示Ｃ部分一
    層紅磚造瓦頂建物（面積126平方公尺 ）、Ｃ１部分鐵皮磚
    造雨棚（面積31平方公尺，）、Ｄ部分一層磚造水泥壁瓦頂
    建物（面積51平方公尺）等節，除據原告提出照片及建物登
    記第二類謄本為證外（見卷(一)第10-12 頁），亦經本院勘驗
    現場並囑託宜蘭縣宜蘭地政事務所測量屬實，製有勘驗筆錄
    、複丈成果圖及照片附卷可稽（見卷(一)第107-120、124-125
    、156-157頁），亦屬實在。
四、本件之爭點及法院之判斷：
    本件經依民事訴訟法第268條之1第2 項規定，與兩造整理並
    確認本件應審酌之爭點為：(一)系爭土地上如附圖所示Ｃ、Ｃ
    1 及Ｄ建物之權屬為何？(二)系爭土地上屬被告所有之建物是
    否為有權占有？（見卷宗(一)第152頁）茲判斷如下：
  (一)如附圖所示Ｂ（含Ｂ1）、Ｃ（含Ｃ1）、Ｄ等建物之權屬及
    更迭：
  1.被告抗辯如附圖所示Ｃ、Ｄ所示之兩建物為李長圳於民國40
    餘年間所興建，另Ｂ建物則為李長圳在53年左右興建等情，
    除經被告丙○○及被告戊○○之夫即證人甲○○到庭陳述在
    卷外，亦核與證人乙○○證稱：「Ｃ房屋部分是李長圳所興
    建，Ｄ房屋部分也是李長圳興建，何時興建我不知道，因為
    當時我年紀很小，我只記得我伯父李長圳正在興建，李長圳
    過逝之後我就不知道這二棟建物是誰的。」、「照片內二層
    樓的建物（即建號206之功勞路31-1 號房屋）是甲○○興建
    的，旁邊一層樓的建物（即Ｂ建物）是李長圳興建的，是在
    歐伯颱風（發生於52年間）後興建，比ＣＤ建物還要晚興建
    。」及證人丁○○陳述：「Ａ的二層樓建物（即建號206 之
    功勞路31-1號房屋，以下均同）是甲○○興建，何時興建我
    不曉得，這個建物後來被法院拍賣，Ｂ的一層樓建物是歐伯
    颱風之後興建，李長圳所興建，二棟建物不是同時興建。」
    、「我住的地方距離這些建物大概走路十多分鐘。李長圳興
    建Ｃ建物的時候，我大概十多歲，因為當時我還有去幫忙他
    興建」、「（問：請問證人有沒有幫忙興建Ｂ建物的部分？
    ）有，當時我有去幫忙興建，我是幫李長圳蓋屋。」、「（
    問：李長圳蓋這個房子是自己使用，還是給別人用？）是李
    長圳自己使用，因為為了躲避颱風才興建，但他們也仍然有
    繼續居住在Ｃ的建物，他們在Ｃ跟Ｂ的建物都有居住。如果
    有颱風來，他們就要搬到這個樓房居住。」等語大致相符（
    見卷(二)75-77頁）。此外，依據臺灣電力公司宜蘭區營業處
    95年1月3日宜區業核證字第001號函文亦載明該「壯圍鄉○○路31號房屋」係於58年2月裝表用電（卷(一)第42、43 頁）
    。另觀被告戊○○與其夫甲○○之財產資料上亦顯示門號壯
    圍鄉○○路31號之Ｂ建物係興建於56年10月（參卷(一)第65頁
    ），自堪信為實在。
  2.再查，訴外人李長圳業於63年3 月24日死亡，其繼承人為丙○○、甲○○、李東裕、李東儒等4 人，是前開Ｂ、Ｃ、Ｄ
    等建物再由其等4人繼承，嗣李東儒於74年2月5 日死亡，丙○○、甲○○及李東裕就其部分再為繼承等情，有臺灣省宜
    蘭縣壯圍鄉戶籍登記簿一紙在卷可參（卷(二)第79頁）。又查
    ，於75年5月間甲○○另於該225地號土地上興建建號 206、
    門牌號碼功勞路31-1號之二層樓建物時，丙○○、甲○○、
    李東裕即就土地上之建物進行分配，並合意將為甲○○興建
    之建號206、功勞路31-1 號二層樓房屋由其取得，附圖所示
    Ｂ（含Ｂ1）建物則讓與給被告戊○○，附圖所示Ｃ（含Ｃ1
    ）、Ｄ建物則由丙○○及李東裕取得等事實，已據被告丙○○到庭表示：「這二棟建物（即Ｃ、Ｄ建物）是我爸爸李長
    圳所建造，後來李長圳去世之後，就由三兄弟繼承，但後來
    甲○○另外在這土地上興建樓房，及複丈成果圖標示Ｂ的部
    分，所以ＣＤ的建物就由我來取得，本來是由我和李東裕共
    有，但李東裕死亡之後就由我個人所有。」、「Ｂ及Ｂ1 棟
    是我爸爸所蓋，興建的時間大概是在民國54、55年間左右，
    後來在75年左右因為甲○○要興建Ａ棟房屋，又因為Ｂ、Ｂ
    1本來就一直是被告在使用，所以Ｂ、Ｂ1分給被告，Ｃ、Ｄ
    分給我和李東裕共有，李東裕死亡之後再由我取得。75年分
    家的約定都是口頭約定。」、「…但ＡＢＣＤ都是我們兄弟
    三人自己說好來分的，李長圳有四個兒子，但另一名兒子已
    經過世，無繼承人，分家的時間我不記得了，甲○○當時正
    要興建Ａ建物，ＣＤ分給我，Ｂ分給戊○○。」、「（問：
    分家時ＣＤ是分給你個人，還是分給你和李東裕？）我跟李
    東裕共有。」（見卷(一)第188- 189頁、卷(二)第19頁），及被
    告戊○○表示：「（問：何時分家？）甲○○要興建Ａ建物
    左右，他們兄弟就說Ｂ建物要給我來做手工用，其他的建物
    他們怎麼分我不清楚…」等語綦詳（卷(二)20頁），復與證人
    甲○○證稱：「Ｃ、Ｄ確實如證人丙○○所述，是在我蓋房
    子之後這兩間房子就由他取得，至於Ｃ1 的雨遮是在還沒蓋
    房子之前由我建造，但後來因為ＣＤ房子由丙○○取得，所
    以Ｃ1的雨遮也是丙○○所有。」、「（問：何時分家？ ）
    當時是家族會議，我父親在63年3 月22日過世，他去世沒多
    久後，經過其他家族長輩在場。ＡＢ建物部分分給我，當時
    Ａ雖然還沒有興建，但大家有共識，要讓我出入比較方便，
    所以Ｂ分給我，ＣＤ建物部分就由三個兄弟平分，當時都是
    長輩在決定，ＣＤ建物由丙○○及李東裕、李東儒所取得。
    ＣＤ部分後來因為李東裕、李東儒死亡，就變成丙○○取得
    ，而且房子是之前就稅籍登記給丙○○，因為丙○○是長子
    ，我在75年蓋Ａ棟的時候，Ｂ部分就分給我太太。」、「（
    問：Ｂ的部分是何人移轉給你太太？）是我跟兄弟取得共識
    之後分給我太太，但稅籍直接由我父親的名字更正為我太太
    的名字。」等語相符（見卷(一)188、189頁、卷(二)第21頁）。
    再者，建號206、門牌號碼壯圍鄉○○路31-1 號之二層樓建
    物乃甲○○於75年5月8日取得建照執照後興建，並於75年12
    月12日取得使用執照而完成，此有宜蘭縣稅捐稽徵處95年 3
    月9日宜稅財字第0950003953 號函所附房屋稅籍通報表內之
    記載可證（見卷(一)第121、122頁）。又依甲○○前開所述，
    係稱於其父李長圳死亡後沒多久即就建物進行分配；另丙○○、戊○○則表示係於甲○○欲興建上列建號206 房屋時為
    分家，是本件如附表所示Ｂ（含Ｂ1 ）建物之處分權讓與給
    戊○○，及Ｃ（含Ｃ1 ）、Ｄ等建物由甲○○及李東裕取得
    權利之時間，至遲應為該建物興建之初即甲○○為75年5月8
    日取得建照執照時，應屬明確。
  3.至於Ｃ、Ｄ建物依據被告及證人甲○○所述，固於75年分家
    時係由丙○○及李東裕取得；且訴外人李東裕於92年12月22
    日死亡後，因其第一順位繼承人暨第三順位繼承人丙○○、
    李清連、丙○○、李淑惠等人均拋棄繼承，並經本院准予備
    查在案，是李東裕死亡後僅由其兄即證人甲○○為其唯一繼
    承人乙情，有臺灣宜蘭地方法院家事法庭93年繼字第36號、
    95年繼字第104號、95年繼字第156號等卷宗可參。然依據被
    告丙○○在庭多次表示：「…所以ＣＤ的建物就由我來取得
    ，本來是由我和李東裕共有，但李東裕死亡之後就由我個人
    所有。」、「…Ｃ、Ｄ分給我和李東裕共有，李東裕死亡之
    後再由我取得。」、「（問：分家時ＣＤ是分給你個人，還
    是分給你和李東裕？）我跟李東裕共有。」、「（問：為何
    現在會變成你所有？）後來李東裕死亡，繼承人全部拋棄繼
    承。」、「（問：依本院所調資料，李東裕尚有兄弟順位之
    繼承人，李東裕之繼承人尚有甲○○，但丙○○亦拋棄繼承
    ？）我是取得ＣＤ建物後才拋棄繼承。」等語（見卷(一)第18
    8-189頁、卷(二)第19頁），及迭據證人甲○○證稱：「 Ｃ、
    Ｄ確實如證人丙○○所述，是在我蓋房子之後這兩間房子就
    由他取得，至於Ｃ1 的雨遮是在還沒蓋房子之前由我建造，
    但後來因為ＣＤ房子由丙○○取得，所以Ｃ1 的雨遮也是丙○○所有。」、「ＣＤ建物由丙○○及李東裕、李東儒所取
    得。ＣＤ部分後來因為李東裕、李東儒死亡，就變成丙○○
    取得，而且房子是之前就稅籍登記給丙○○，因為丙○○是
    長子，我在75年蓋Ａ棟的時候，Ｂ部分就分給我太太。」、
    「李東裕目前的繼承人只有我，其他的都拋棄，但ＣＤ房屋
    稅籍一直都登記給丙○○。」、「（問：ＣＤ建物究竟是何
    人所有？）建物一直登記給丙○○所有，所以應該是丙○○
    所有。」等情（卷(一)第188-189頁、卷(二)第21-22頁），均顯
    見於訴外人李東裕死亡時，丙○○與李東裕繼承人即甲○○
    間已有合意將Ｃ（含C1）、Ｄ建物全部歸予丙○○，且此事
    實要與以丙○○為納稅義務人之「功勞路31號」房屋稅籍資
    料，自設籍時即登記丙○○為納稅義務人，且未辦理過稅籍
    變更之情相符（參卷(二)第65-66、80-81頁之宜蘭縣稅捐稽徵
    處95年11月15日宜稅財字第0950025743號函及95年12月5 日
    宜稅財字第0950027245號函）；亦核與甲○○及其妻戊○○
    業已取得功勞路31-1號及Ｂ（Ｂ1 ）建物部分之事實相衡。
    況被告於94年12月16日起訴時即均主張附圖所示Ｃ（含C1）
    、Ｄ建物係屬被告丙○○所有，且經兩造確認為不爭執之事
    實（參卷(二)第3頁），是其於95年1月9 日再改辯稱Ｃ、Ｄ建
    物係屬丙○○與甲○○所共有，核不可取。
  4.基上事證判斷結果，如附圖所示Ｂ（含Ｂ1）、Ｃ（含Ｃ1）
    、Ｄ等建物於63年3 月24日以前乃屬訴外人李長圳所有，嗣
    63年3 月24日李長圳死亡後，則由丙○○、甲○○、李東裕
    、李東儒等4人所繼承，惟李東儒於74年2月5 日死亡，丙○○、甲○○、李東裕等3人就其部分再為繼承；迄至75年5月
    間甲○○欲興建現標定為建號206、門號功勞路31-1 號之房
    屋時，丙○○等3人合意將附圖所示而Ｂ（含Ｂ1）建物讓與
    被告戊○○，至Ｃ（含C1）、Ｄ建物則由丙○○及李東裕取
    得，嗣李東裕於92年12月22日死亡後，李東裕之繼承人即甲○○復再與丙○○所達成合意，而將Ｃ、Ｄ建物全交由被告
    丙○○單獨取得。
  (二)系爭壯圍鄉○○段225 地號土地之權屬及更迭狀況：
  1.系爭壯圍鄉○○段225 地號土地於59年農地重劃前係編定為
    功勞段功勞小段1-3、1-2、1-56地號，三筆土地於42年由政
    府徵收並放領給訴外人李興隆取得，然53年9 月22日訴外人
    李興隆將前揭1-3地號權利全部及1-56地號應有部分7/10 等
    土地以買賣為原因移轉予甲○○；嗣於59年農地重劃時，訴
    外人李興隆與甲○○所有之上揭1-2、1-3、1-56地號土地在
    重劃後改編為功勞段225地號（面積1420平方公尺 ），其中
    甲○○之應有部分為994/1420，李興隆應有部分426/1420。
    再者，功勞段226地號土地（面積1490平方公尺 ）原屬訴外
    人李興隆與李長圳所共有，持份各為1/2，然李長圳於63 年
    3 月24日死亡，由其繼承人丙○○、甲○○、李東裕、李東
    儒等4人於64年4月23日以應有部分各1/8為繼承登記（ 其中
    李東儒之應有部分1/8再於76年6月11日移轉予甲○○）；嗣
    於75年10月17日，上揭功勞段22 5地號土地（面積1420平方
    公尺），與同地段226地號土地（面積1490平方公尺 ），合
    併編定為功勞段225地號土地（面積2910平方公尺 ），登記
    為李興隆應有部分1171/2910、甲○○應有部分1367/2910、
    丙○○186/2910、李東裕186/2910，而該合併後之功勞段22
    5地號土地（面積2910平方公尺）於75年11月3日再分割為同
    地段225地號土地（面積1739平方公尺），由甲○○（ 持分
    1367/1739）、丙○○（持分186/1739）、李東裕（持分186
    /1739）等3人共有，及同地段225-1 地號土地（面積1171平
    方公尺）由李興隆所有（所有權全部）；上開功勞段225 地
    號土地於94年7月5日即由原告拍賣取得並為移轉登記。前揭
    事實業有原告所提出之宜蘭縣土地登記總簿、宜蘭縣土地登
    記簿、土地登記第二類謄本、土地變動沿革表、地籍圖謄本
    等件可稽（卷(一)第7頁、第249-277頁），及宜蘭縣政府95年
    8月11日府地劃字第09500 99911號函檢送關於225 地號重劃
    土地分配卡及其更迭資料附卷足憑（詳卷(一)第200-213 頁）
    ，自可信為真正。
  2.被告雖抗辯於李長圳死亡前，系爭225 地號土地雖登記在甲○○名下，然實際上係屬李長圳所有，僅借名登記為甲○○
    所有等語。惟查，59年農地重劃前，以買賣為原因移轉登記
    予甲○○所有之土地（即59年農地重劃前之功勞段功勞小段
    1-56地號應有部分7/10及同地段1-3 地號全部），縱認當時
    係由李長圳出資向訴外人李興隆所購買，然將土地登記為甲○○所有之原因，或許係基於贈與、信託或其他法律關係，
    尚無法遽認係屬借名之法律關係。且徵諸另筆屬李長圳所共
    有之功勞段226 地號土地，自始即登記為李長圳與李興隆所
    共有，並於李長圳死亡後，由其繼承人丙○○、甲○○、李
    東裕、李東儒辦理繼承登記，顯見系爭225 地號土地於移轉
    當時應無不能登記予李長圳名下之情事。是被告就此抗辯並
    未提出任何事證為佐，僅謂移轉登記當時甲○○僅有7 歲，
    即推論係屬借名關係云云，尚嫌速斷。再者，本件倘原登記
    為甲○○所有之土地確屬李長圳所有，僅借名登記在甲○○
    名下，則於李長圳死亡後，其等繼承人辦理繼承登記時，或
    於75年10月17日與同地段226 地號土地合併後所為之登記，
    抑或75年11月3 日土地分割後之登記，均應予回復為由甲○○、丙○○、李東裕等3人以應有部分各為1/3保持共有；惟
    依前述土地更迭資料，系爭功勞段225 地號土地於75年10月
    17日與同地段226地號土地合併時，合併後功勞段225地號土
    地（面積2910平方公尺 ）登記為李興隆應有部分1171/2910
    、甲○○應有部分1367/2910、丙○○ 186/2910、李東裕18
    6/2910，嗣75年11月3 日為共有物分割時，分割後之功勞段
    225 地號（面積1739平方公尺），屬甲○○所有之應有部分
    為1367/1739，至丙○○、李東裕應有部分各為186/ 1739，
    亦即甲○○就系爭土地之應有部分仍多於丙○○及李東裕等
    2 人，並未見有將甲○○之土地持分回復登記給李長圳，並
    由其繼承人平均繼承之情事，益證被告上揭所辯並不可取。
    此外，系爭功勞段225 地號土地遭法院拍賣時，甲○○等人
    未曾提出異議，有本院93年度執字第2115號求償債務強制執
    行卷宗可考，是原告因信賴該登記而取得土地，依土地法第
    43條之規定，此登記自有絕對之效力，被告於本件再主張該
    土地原屬李長圳所有云云，核非正當。況且，本件縱認被告
    抗辯借名乙情係屬真正，則李長圳亦僅成為75年10月17日合
    併前之功勞段225 號土地之共有人而已，係與訴外人李興隆
    就該土地保持共有，對於李長圳並非為系爭土地之全部共有
    人之事實，仍不生影響。
  (三)經核對系爭功勞段225地號土地與附圖所示Ｂ（Ｂ1）、Ｃ（
    Ｃ1）、Ｄ 等建物之權屬及更迭狀況，本件並無土地與建物
    同屬一人所有而分別或先後移轉予他人之情形：
  1.於63年3月24日李長圳死亡前：查附圖所示Ｂ、Ｃ、Ｄ 等建
    物則為李長圳興建所有乙情，業於前述；然於63年3 月24日
    李長圳死亡前，系爭功勞段225 地號土地係為當時之功勞段
    225 地號與226地號，其中225地號土地屬甲○○與李興隆所
    共有，226 地號土地則為李長圳與李興隆所共有，是李長圳
    僅為土地之共有人之一，尚無土地與土地上房屋同屬一人所
    有之情形。又按民法第818 條固規定：「各共有人，按其應
    有部分，對於共有物之全部，有使用收益之權。」惟共有人
    對共有物之特定部分使用收益，仍須徵得他共人有全體之同
    意，非謂共有人得對共有物之全部或任何一部有自由使用收
    益之權利。如共有人不顧他共有人之利益，而就共有物之全
    部或一部任意使用收益，即屬侵害他共有人之權利，此乃有
    最高法院62年台上字第1803號判例可稽。從而訴外人李長圳
    在與他人共有之土地上興建Ｂ、Ｃ、Ｄ等建物，充其量僅得
    認為其業已徵得全體土地共有人之同意，係屬使用借貸關係
    ，並無民法第425條之1推定租賃關係存在之適用。被告辯稱
    其等既屬土地共有人，依據民法第818 條自得在土地上興建
    建物，且屬土地與土地上建物同屬一人之情形云云，自有未
    恰。
  2.於李長圳63年3月24日死亡後迄至75年5月丙○○、甲○○、
    李東裕等3人分家時，土地上如附圖所示Ｂ、Ｃ、Ｄ 等建物
    則雖已為丙○○、甲○○、李東裕等3 人所共有，惟依土地
    更迭情況，系爭土地（不論是75年10月17日合併前之功勞段
    225地號與226地號，或合併後之225 地號），乃屬丙○○、
    甲○○、李東裕等3 人與李興隆所共有，故土地上之房屋仍
    屬全體土地共有人所有，是依上述理由，充其量僅屬建物所
    有權人與土地共有人間之使用借貸關係，尚無民法第425 條
    之1之適用。
  3.75年5月分家後迄至法院查封拍賣並由原告94年7月5 日取得
    土地所有權止：查丙○○等3人雖於63年3月24日李長圳死亡
    後繼承系爭Ｂ、Ｃ、Ｄ等建物，然於75年5 月間，丙○○、
    甲○○及李東裕等3人業已就建物進行分配，並將Ｂ（含Ｂ1
    ）讓與被告戊○○，將Ｃ（含Ｃ1）、Ｄ 等建物之處分權由
    甲○○及李東裕取得，於李東裕死亡後再經由甲○○與丙○○合意全部歸丙○○取得等節，已於前段論述甚詳。又合併
    後之功勞段225地號土地（面積2910平方公尺 ）固於75年11
    月3日再分割出系爭225地號土地（面積1739平方公尺），而
    由丙○○、甲○○、李東裕取得，然於斯時，土地上如附圖
    所示之Ｂ（含Ｂ1）、Ｃ（含Ｃ1）、Ｄ等建物既已因丙○○
    等3 人之析分而各自移轉，自已非屬土地共有人所有，至多
    僅得認定被告戊○○就附圖所示Ｂ（含Ｂ1 ）、及被告丙○○針對如附圖所示Ｃ（含Ｃ1）、Ｄ 等建物，已得土地共有
    人丙○○、甲○○、李東裕之全體同意而得使用系爭土地，
    惟仍無土地與土地上房屋同屬一人所有之情事。
  4.承上以觀，依據功勞段225地號土地與附圖所示Ｂ（含Ｂ1 ）
    、Ｃ（含Ｃ1）、Ｄ等建物之權屬暨更迭狀況，頂多僅得認
    定系爭土地上之房屋所有權人基於使用借貸關係而得對原土
    地共有人主張有權占有，但查無本件有土地與建物同屬一人
    所有並分別或先後移轉予他人之情形，核與民法第425條之1
    規定之要件不符。是被告抗辯其等依據民法第425條之1規定
    ，對於取得土地之原告得推定在房屋得試用期限內有租賃關
    係存在等情，係屬無據，不足採取。
  (四)末按使用借貸契約僅有債之效力，不得以之對抗契約以外第
    三人，系爭房屋如已出賣並移轉所有權予他人，則買受該房
    屋之人自不得再執其前手與系爭土地所有人間之使用借貸關
    係，對系爭土地所有人主張其有使用該土地之權利，蓋上開
    使用借貸契約，僅存在於契約當事人間（參照最高法院90年
    度台上字第1366號判決、92年台上字第957 號判決、92年11
    月26日臺灣高等法院暨所屬法院92年法律座談會民事類提案
    第9號法律座談會、82年7月23日（82 ）廳民一字第13700號
    民事法律問題）。執此，本件如附圖所示Ｂ（含Ｂ1 ）、Ｃ
    （含Ｃ1）、Ｄ 等建物所有權人與土地有權人間縱可認定具
    使用借貸關係存在，然依上揭見解，該使用借貸關係僅有債
    之效力，對於嗣後取得系爭功勞段225 地號土地之原告，自
    不生效力，則被告就附圖所示Ｂ（Ｂ1 ）建物、被告丙○○
    就附圖所示Ｃ（含Ｃ1）、Ｄ 等兩房屋，均不得再執其等與
    原土地所有人間之使用借貸關係，對原告主張有使用該土地
    之權利。此外，被告等人並無再就其等使用土地有何正當權
    源提出證明，故原告主張被告等人所有之 Ｂ、Ｂ1、Ｃ、Ｃ
    1、Ｄ等建物係屬無權占用系爭土地，堪認正當。
五、綜上所述，本件被告就其等分別所有如附表所示 Ｂ、Ｂ1、
    Ｃ、Ｃ1、Ｄ 等建物，因無法證明具有正當占有之權源，從
    而原告本於民法第767 條之法律關係，訴請被告戊○○應將
    坐落壯圍鄉○○段225地號土地上如附圖所示Ｂ 部分之一層
    ＲＣ造建物（面積59平方公尺）及Ｂ1部分之鐵皮造雨棚 （
    面積44平方公尺）予以拆除，暨請求被告丙○○應將同地段
    225地號土地上如附圖Ｃ部分之一層紅磚造瓦頂建物（ 面積
    126平方公尺）、Ｃ1部分之鐵皮造雨棚（面積31平方公尺 ）
    、Ｄ部分之一層磚造水泥壁瓦頂建物（面積51平方公尺）拆
    除，並均將所占有之基地返還原告，洵有理由，應予准許。
六、又本判決判命被告等人應將土地上之建物拆除併返還占用土
    地之給付部分，核其性質非長期間不能履行，復參酌該建物
    占用土地已有多年，一時拆除不易，然該建物現均非供居住
    使用，僅在擺放物品使用，為此爰酌定本件拆屋還地之履行
    時間為2個月，以資兼顧。
七、假執行之宣告：兩造分別陳明願供擔保，請准宣告假執行及
    免為假執行，均核無不合，爰分別酌定相當擔保金准許之。
八、本件事證已臻明確，兩造其餘主張及答辯，核與判決結果不
    生影響，爰不一一論述，附此敘明。
九、裁判費負擔之依據：依民事訴訟法第78條。
中    華    民    國    95    年    12    月    29    日
                  臺灣宜蘭地方法院民事庭
                      法  官  邱景芬
正本與原本無異。
如不服本判決應於判決送達後20日內提出上訴狀（須傅繕本）。
中    華    民    國    96    年    1     月     2    日
                      書記官  邱美龍


司法院資訊處製作；財團法人民間司法改革基金會備份。
